【裁判字號】    99,易,25
【裁判日期】    990820
【裁判案由】    偽造文書
【裁判全文】
臺灣板橋地方法院刑事判決               99年度易字第 25號
公  訴  人  臺灣板橋地方法院檢察署檢察官
被      告  乙○○
            己○○
            戊○○
            甲○○
            癸○○○
上五人共同
選任辯護人  洪榮彬律師
            李怡卿律師
            吳尚昆律師
被      告  張金蓮
            張金英
上二人共同  景玉鳳律師
選任辯護人  陳家良律師
被      告  庚○○
            張林秋香
            陳茂德
上列被告因偽造文書案件，經檢察官提起公訴（九十八年度調偵
字第八二四號），及追加起訴（九十九年度偵字第一七二五號）
，本院判決如下：
    主  文
乙○○、己○○、戊○○、甲○○、癸○○○、張金蓮、張金英
、庚○○、張林秋香、陳茂德均無罪。
    理  由
一、公訴意旨略以︰被告甲○○、乙○○、戊○○、己○○、庚○○、癸○○○、辛○○○（辛○○○已於民國九十九年六
    月二日死亡，另經本院諭知公訴不受理）與告訴人丙○○、
    壬○○、丁○○，均為案外人李水（已歿）之後代子孫。緣
    案外人李水所有地號臺北縣三重市○○段一０三０號土地（
    下稱系爭土地），由案外人李水之子李天日、李天順及李天
    露共同繼承後，基於管理上之經濟目的，案外人李天順及李
    天露所共同繼承系爭土地十八分之九部分，由渠等後代子孫
    約定借名登記予李天露之長子李卑名下。詎案外人李卑之後
    代即被告甲○○、乙○○、戊○○、己○○、庚○○、辛○○○、癸○○○等人，明知系爭土地十八分之九部分實際上
    係與案外人李天順之次子李典、李天露之後代即告訴人丙○○、丁○○、壬○○等人共有，亦明知告訴人丙○○等已向
    臺灣板橋地方法院聲請查封登記，由該院以九十年度民執全
    日字第二三一０號准予查封，渠等意圖損害告訴人丙○○等
    之債權，而與並無何借貸關係存在（設定抵押前並無借款或
    於設定抵押後亦無借款計畫）之被告陳茂德、張林秋香、張
    金蓮、張金英及游景屘（游景屘部分，另經檢察官為不起訴
    處分）共同基於使公務員登載不實之犯意，在如起訴書附表
    所示之時地，由被告甲○○、乙○○、戊○○、己○○、庚○○、辛○○○等各將渠等對於系爭土地之持分，設定最高
    限額抵押權予無借貸關係之被告陳茂德、張林秋香、癸○○○、張金蓮、張金英及游景屘等人，致地政事務所承辦公務
    員陷於錯誤，而將渠等申請抵押權設定登記等不實事項，登
    載於其職務上所掌之土地登記簿之公文書內，而足以生損害
    於告訴人丙○○等之所有權及地政機關登記資料之正確性。
    因認被告乙○○、己○○、戊○○、甲○○、癸○○○、張
    金蓮、張金英、庚○○、張林秋香、陳茂德共同涉犯刑法第
    二百十四條之使公務員登載不實罪嫌云云。
二、按犯罪事實應依證據認定之，無證據不得認定犯罪事實。不
    能證明被告犯罪或其行為不罰者，應諭知無罪之判決，刑事
    訴訟法第一百五十四條第二項、第三百零一條第一項分別定
    有明文。又按刑事訴訟上證明之資料，無論其為直接或間接
    證據，均須達於通常一般之人均不致有所懷疑，而得確信其
    為真實之程度，始得據為有罪之認定，若其關於被告是否犯
    罪之證明未能達此程度，而有合理懷疑之存在，致使無從形
    成有罪之確信，根據「罪證有疑，利於被告」之證據法則，
    即不得遽為不利被告之認定（最高法院七十六年度台上字第
    四九八六號判例意旨可資參照）。其以情況證據（即間接證
    據）斷罪時，尤須基於該證據在直接關係上所可證明之他項
    情況事實，本乎推理作用足以確證被告有罪，方為合法，不
    得徒憑主觀上之推想，將一般經驗上有利被告之其他合理情
    況逕予排除（最高法院三十二年上字第六十七號判例意旨亦
    可參照）。再按刑事訴訟法上所謂認定犯罪事實之證據，係
    指足以認定被告確有犯罪行為之積極證據而言，如未能發現
    相當證據或證據不足以證明，自不能以推測或擬制之方法，
    以為裁判基礎（最高法院二十九年上字第三一０五號及四十
    年台上字第八十六號判例意旨可資參照）。再依刑事訴訟法
    第一百五十四條所規定之無罪推定原則，並非僅為被告個人
    之訴訟利益而設，尤其重在發現真實以求國家刑罰權之正確
    行使。若無足可證明被告從事犯罪構成要件之積極證據，無
    論假定某一被告為犯人而命其自證無罪，藉以過濾及鎖定特
    定犯罪人，或推測被告涉及之某項罪名，而依其自辯過程蒐
    求該被告生活經歷資料，藉以判斷其究竟有無構成特定犯罪
    ，俱非法之所許。
三、訊據被告乙○○、己○○、戊○○、甲○○、癸○○○、張
    金蓮、張金英、庚○○、張林秋香、陳茂德等人固均坦認於
    如起訴書附表所示時地由被告甲○○、乙○○、戊○○、己○○、庚○○、辛○○○等人各將渠等對於系爭土地未經告
    訴人丙○○等人聲請法院准予假扣押部分之持分，先後設定
    最高限額抵押權予被告陳茂德、張林秋香、癸○○○、張金
    蓮、張金英及游景屘等人，及至地政事務所辦理最高限額抵
    押權設定登記之事實，惟均堅決否認有何共同使公務員登載
    不實之犯行，並各以下列情詞置辯：
  (一)被告乙○○、癸○○○均辯稱：乙○○因自七十年間起即向
    癸○○○借錢，共積欠約四百萬元，後在其二人母親協調下
    ，乙○○乃將系爭土地持分設定與癸○○○，作為還款之擔
    保，乙○○曾開立借據與癸○○○，然設定最高限額抵押權
    後，癸○○○將借據交給母親。乙○○及癸○○○並未有虛
    偽設定抵押權之犯行。又乙○○在九十年以前亦各向張金蓮
    及張金英借款一百萬元，為擔保積欠張金蓮及張金英之債務
    ，始在設定抵押權與張金蓮及張金英，乙○○、張金蘭及張
    金英未有虛偽設定抵押權之犯行。再告訴人丙○○等聲請假
    扣押查封登記被告等部分土地持分後，告訴人丙○○等並未
    就移轉所有權登記訴訟起訴，被告等根本不知渠等主張權利
    內容，被告等因尚有積欠款項，而有部分土地持分遭假扣押
    ，為使債權人安心，乃在代書建議下，將乙○○對癸○○○
    、張金蓮及張金英之欠款合併計算為六百萬元，依民間習慣
    設定高二成之八百萬元最高限額抵押權，癸○○○、張金蓮
    及張金英均為同一順位債權人，並非有故意設定高額抵押權
    之情形。又乙○○在九十四年間向游景屘借款，為擔保積欠
    游景屘之債務，應游景屘之要求設定最高限額抵押權，乙○○及游景屘並未有虛偽設定最高限額抵押權之犯行等語。
  (二)被告張金蓮、張金英亦均辯稱：張金蓮、張金英係於設定最
    高限額抵押權之前，陸續借款各一百萬元與乙○○。張金蓮
    借款部分，乙○○於九十年九月一日有開立借據一紙，約定
    借款為期五年利息二分到時本息一起結算，並於九十五年九
    月一日另立借據一紙，約定前開借款順延三年至九十八年八
    月三十一日止。張金英借款部分，因其與乙○○係朋友關係
    ，並未要求乙○○書立借據等語。
  (三)被告己○○、戊○○、甲○○均辯以：己○○因經商積欠陳
    茂德約三百萬元，雖有陸續清償利息，至九十年間因己○○
    財務較困難，乃將自己及其母親辛○○○、弟弟戊○○及妹
    妹李秀分之土地持分設定最高限額抵押權予陳茂德。戊○○
    、甲○○及辛○○○均將土地使用處分事宜授權由己○○處
    理，渠等對實際處理情形並不知情。己○○積欠陳茂德約三
    百萬元，雖有以支票及匯款方式陸續清償部分本金與利息，
    至九十年間因己○○財務較困難，乃將自己及其母親辛○○○、弟弟戊○○及妹妹李秀分之土地持分設定最高限額抵押
    權五百萬元予陳茂德，至九十五年間，雙方尚會算還積欠三
    百八十四萬五千四百七十元，己○○上將之記載於華南銀行
    存摺，本件最高限額抵押權之設定亦無虛偽不實之情形等語
    。
  (四)被告陳茂德亦辯稱：我與己○○從很小的時候就認識了，是
    同事關係而認識的，我跟他們家族沒有親屬關係，已經認識
    二、三十年了，己○○在十七、八年前想要做生意，我就開
    始一直借給他，因為生意上週轉不一定，所以有時候三十、
    五十萬元的借，他都有還，但因為生意上愈作愈大，最多的
    欠款累積還有超過三百萬元，己○○是做電子磅秤、車輪、
    推車那類的五金，利息部分會比借款當時的銀行高一點，借
    錢主要是因為好朋友的因素為主。土地抵押是我十年前要去
    臺中的時候，己○○就覺得他欠我那麼多錢不好意思，所以
    就設定一筆土地給我，是己○○主動跟我說的，我覺得也可
    以，多少有一點保障等語。
  (五)被告庚○○辯稱：庚○○從小母親早逝，父親也生病，所以
    都是由阿姨張林秋香資助其生活，父母親之醫藥費及喪葬費
    均賴張林秋香之資助接濟，金額超過二百萬元。庚○○於八
    十八年間又代位繼承父親之遺產，支出稅金、代書費等共一
    百餘萬元，此部分亦是由張林秋香負擔。又告訴人丙○○等
    聲請假扣押查封登記被告等之部分土地持分後，庚○○得知
    乙○○委請代書為債權人辦理抵押設定，為節省代書費，經
    乙○○建議，一併委請蔣健源代書辦理設定，依民間習慣設
    定高二成之五百萬元最高限額抵押權，用以向張林秋香擔保
    未來工作穩定後會返還張林秋香之幫助等語。
  (六)被告張林秋香辯稱：我是庚○○的阿姨，庚○○是與她奶奶
    、父親住在一起，但只要她們有缺錢用都會過來跟我借。二
    十幾年前就陸續開始了，直到現在都沒有記下來，就是庚○○她需要錢的時候，就跟我說，要跟人家做生意、讀書、生
    活費、生病看醫的錢都會來跟我拿，她父親的遺產稅也是我
    幫她繳的。累積的借款超過三百萬元，有錢就還，沒有就沒
    有關係，庚○○自己說因為不好意思，所以主動要拿土地讓
    我設定抵押，我本來也沒有要她一定要還這筆錢，但既然庚○○這麼說了，我就順她的意思等語。
四、本件公訴人認被告乙○○、己○○、戊○○、甲○○、癸○○○、張金蓮、張金英、庚○○、張林秋香、陳茂德共同涉
    犯刑法第二百十四條之使公務員登載不實罪嫌，無非係以以
    下證據為其論據：
  ┌──────────────────────────┐
  │98年度調偵字第824號起訴書之證據清單                 │
  ├──┬───────────┬───────────┤
  │編號│ 證據名稱             │待證事實              │
  ├──┼───────────┼───────────┤
  │ 1  │被告己○○於偵查中之供│矢口否認有何使公務員登│
  │    │述                    │載不實之犯行，辯稱：是│
  │    │                      │民國80幾年陸續向陳茂德│
  │    │                      │借錢，因為陳茂德要搬去│
  │    │                      │台中，所以在90年才設定│
  │    │                      │500萬元之抵押等語，惟 │
  │    │                      │查，被告並無法提出曾向│
  │    │                      │陳茂德確曾有此鉅額借款│
  │    │                      │及何需再為最高限額抵押│
  │    │                      │權設定之事證。        │
  ├──┼───────────┼───────────┤
  │ 2  │被告辛○○○、戊○○、│渠等系爭土地之持分均授│
  │    │甲○○於偵查中之供述  │權由被告己○○處理之事│
  │    │                      │實。                  │
  ├──┼───────────┼───────────┤
  │ 3  │被告庚○○於偵查中之供│辯稱：因其父親生病住院│
  │    │述                    │前以陸陸續續向張林秋香│
  │    │                      │借款，至82年父親過世，│
  │    │                      │需繳交遺產稅，亦向張林│
  │    │                      │秋香借款100餘萬元，於 │
  │    │                      │90年間為給張林秋香一個│
  │    │                      │交代，始為抵押權之設定│
  │    │                      │。惟查，被告庚○○之父│
  │    │                      │生病時，被告年僅十餘歲│
  │    │                      │，尚難認有何需向張林秋│
  │    │                      │香為鉅額之借款。而被告│
  │    │                      │自始無法提出何需鉅額借│
  │    │                      │款及何需再為最高限額抵│
  │    │                      │押權設定之事證。      │
  ├──┼───────────┼───────────┤
  │ 4  │被告乙○○於偵查中之供│辯稱：確實於民國70幾年│
  │    │述                    │以降陸陸續續向癸○○○│
  │    │                      │、張金蓮、張金英借款，│
  │    │                      │，因土地被告訴人扣押後│
  │    │                      │，債權人欲保全其債權，│
  │    │                      │故於90年間為抵押權之設│
  │    │                      │定。然查，被告除僅提出│
  │    │                      │真實性不明之95年9月1日│
  │    │                      │所簽訂之借據1紙外，並 │
  │    │                      │無其他借款之事證，故難│
  │    │                      │認被告有何確因為借款而│
  │    │                      │需再設定最高限額抵押之│
  │    │                      │事實。                │
  ├──┼───────────┼───────────┤
  │ 5  │被告癸○○○於偵查中之│辯稱：其自民國73年起至│
  │    │供述                  │90年間陸續借款與被告李│
  │    │                      │邦夫，嗣經結算後一共借│
  │    │                      │款400萬元與被告，故於 │
  │    │                      │90年設定抵押權等語。惟│
  │    │                      │被告除無法提出此鉅額借│
  │    │                      │貸之事證外，被告既已與│
  │    │                      │被告乙○○為結算，何須│
  │    │                      │再設定最高限額抵押權？│
  ├──┼───────────┼───────────┤
  │ 6  │證人陳茂德於偵查中證述│因被告己○○係其好友，│
  │    │                      │故在15、16年前，開始借│
  │    │                      │錢與被告，結算時大約還│
  │    │                      │欠其300餘萬元，為求擔 │
  │    │                      │保，始在90年為設定登記│
  │    │                      │等語。故證人無法提出確│
  │    │                      │有此鉅額借款之事證，且│
  │    │                      │證人既與被告己○○為結│
  │    │                      │算，何需再設定最高限額│
  │    │                      │抵押權？              │
  ├──┼───────────┼───────────┤
  │ 7  │證人張林秋香於偵查中之│因被告庚○○於父親生病│
  │    │證述                  │時，曾以3萬、5萬不等之│
  │    │                      │金額向其借款，且於被告│
  │    │                      │父親過世後，亦向其借款│
  │    │                      │繳交遺產稅，故於90年間│
  │    │                      │結算被告借款金額達300 │
  │    │                      │萬等語。然證人除無法提│
  │    │                      │出確有此鉅額借款之事證│
  │    │                      │外，證人既已與被告李貞│
  │    │                      │儀為結算，何需再設定最│
  │    │                      │高限額抵押權？        │
  ├──┼───────────┼───────────┤
  │ 8  │證人張金蓮於偵查中之供│於85年間陸續借款與被告│
  │    │述                    │乙○○，直至被告借滿  │
  │    │                      │100萬元後書立借據，而 │
  │    │                      │於90年設定抵押權等語。│
  │    │                      │惟證人除無法提出確有此│
  │    │                      │鉅額借款之事證外，且證│
  │    │                      │人既已結算出被告乙○○│
  │    │                      │借款額為100萬元，何需 │
  │    │                      │再設定最高限額抵押權？│
  ├──┼───────────┼───────────┤
  │ 9  │證人張金英於偵查中之供│陸續借款達100萬元與被 │
  │    │述                    │告，而於90年設定抵押權│
  │    │                      │等語。而證人除無法提出│
  │    │                      │確有額借款之事證外，證│
  │    │                      │人既已為結算，何需再設│
  │    │                      │定最高限額抵押權？    │
  └──┴───────────┴───────────┘
  ┌──────────────────────────┐
  │99年度偵字第1725號追加起訴書之證據清單              │
  ├──┬───────────┬───────────┤
  │編號│證據名稱              │待證事實              │
  ├──┼───────────┼───────────┤
  │ 1  │被告陳茂德於偵查中證述│被告辯稱：因己○○係其│
  │    │                      │好友，故在15、16年前，│
  │    │                      │開始借錢與己○○，結算│
  │    │                      │時大約還欠其新台幣（  │
  │    │                      │）下同300餘萬元，為求 │
  │    │                      │擔保，始在90年為設定登│
  │    │                      │記等語。              │
  │    │                      │然被告無法提出確有此鉅│
  │    │                      │額借款之事證，且被告既│
  │    │                      │與己○○為結算，何需再│
  │    │                      │設定最高限額抵押權？  │
  ├──┼───────────┼───────────┤
  │ 2  │被告張林秋香於偵查中之│被告辯稱：因庚○○於父│
  │    │證述                  │親生病時，曾以3萬、5萬│
  │    │                      │不等之金額向其借款，且│
  │    │                      │於庚○○父親過世後，亦│
  │    │                      │向其借款繳交遺產稅，故│
  │    │                      │於90年間結算借款金額達│
  │    │                      │300萬等語。然被告除無 │
  │    │                      │法提出確有此鉅額借款之│
  │    │                      │事證外，被告既已與李貞│
  │    │                      │儀為結算，何需再設定最│
  │    │                      │高限額抵押權？        │
  ├──┼───────────┼───────────┤
  │ 3  │被告張金蓮於偵查中之供│被告辯稱：於85年間陸續│
  │    │述                    │借款與乙○○，直至被告│
  │    │                      │借滿100萬元後書立借據 │
  │    │                      │，而於90年設定抵押權等│
  │    │                      │語。惟被告除無法提出確│
  │    │                      │有此鉅額借款之事證外，│
  │    │                      │且既已結算出乙○○借款│
  │    │                      │額為100萬元，何需再設 │
  │    │                      │定最高限額抵押權？    │
  ├──┼───────────┼───────────┤
  │ 4  │被告張金英於偵查中之供│被告辯稱：陸續借款達  │
  │    │述                    │100萬元與乙○○，而於 │
  │    │                      │90 年設定抵押權等語。 │
  │    │                      │而證人除無法提出確有額│
  │    │                      │借款之事證外，證人既已│
  │    │                      │為結算，何需再設定最高│
  │    │                      │限額抵押權？          │
  └──┴───────────┴───────────┘
五、經查︰
  (一)被告乙○○與被告癸○○○二人於偵審中均堅詞證述其二人
    有如上述所辯自七十年間起陸續借貸而累積有約四百萬元債
    權債務關係，雙方因係兄妹，故未有約定利息一情，並提出
    被告乙○○開立予案外人林建親之八十一年三月二日金額一
    百萬元之本票影本、切結書影本、被告癸○○○之存摺及扣
    繳憑單影本等件供參（參見九十八年度調偵字第八二四號偵
    卷第四七—六四頁），用以證明被告乙○○確有借款需求，
    而被告癸○○○確有積蓄及資金可借貸之情事；被告乙○○
    與被告張金蓮、張金英三人於偵審中亦堅詞證稱其三人各有
    如上述所辯自八十五年間起陸續借貸而累積有各約一百萬元
    債權債務關係，雙方原先各約定每個月1.5 ﹪之利息，被告
    乙○○對被告張金蓮借款部分曾於九十年九月一日開立借據
    一紙，約定借款為期五年利息二分到時本息一起結算，並於
    九十五年九月一日另立借據一紙，約定前開借款順延三年至
    九十八年八月三十一日止。而被告乙○○對被告張金英借款
    部分，則因其二人係朋友關係，故未要求被告乙○○書立借
    據一節，並提出被告乙○○書立予被告張金蓮之九十年九月
    一日借據影本及九十五年九月一日借據影本各一紙供參（參
    見九十六年度他字第一二九二號偵卷第一一五頁、本院九十
    九年度易字第五九０號卷第二九—三十頁），用以證明被告
    乙○○確有向被告張金蓮借款約一百萬元之情事；被告乙○○與經檢察官為不起訴處分之另案被告游景屘二人分別於偵
    審中亦堅詞證述其二人有十五萬元債權債務關係一節，並有
    另案被告游景屘提出之被告乙○○書立予另案被告游景屘之
    九十四年五月六日金額十五萬元之本票影本一紙供參（參見
    本院九十九年度易字第五九０號卷附之九十八年度調偵字第
    八二四號偵卷影本之九十八年十二月二十三日訊問筆錄後附
    ）；被告己○○與被告陳茂德二人於偵審中亦均堅詞證稱其
    二人有如上所辯自八十多年間起陸續借貸而累積有超過三百
    萬元以上之債權債務關係，雙方因係好友，故無另用單據計
    算，但原先有約定月息一分，後來再約定以銀行利息計算一
    情，並提出被告己○○所書立予被告陳茂德之九十一年十一
    月三十日、九十一年十二月十八日、九十二年一月二十日、
    九十二年三月三十一日、九十二年四月二十五日之支票存根
    影本、被告陳茂德之華南商業銀行存摺影本（被告己○○曾
    於九十四年五月二十五日匯款九萬元、九十四年六月二十日
    匯款六萬元、九十四年七月十九日匯款六萬元、九十四年九
    月二十日匯款六萬元、九十四年十月二十一日匯款六萬元、
    九十四年十一月二十二日匯款六萬元、九十四年十二月二十
    二日匯款六萬元、九十五年一月二十三日匯款六萬元、九十
    五年二月二十一日匯款六萬元、九十五年六月十九日匯款六
    萬元、九十五年七月二十日匯款六萬元、九十五年八月二十
    一日匯款六萬元、九十五年十月二十三日匯款六萬元、九十
    六年十月三日匯款六萬元、九十六年十一月二十七日匯款六
    萬元、九十七年一月二十五日匯款六萬元、九十七年三月二
    十日匯款六萬元、九十七年五月十九日匯款六萬元、九十七
    年六月二十三日匯款六萬元、九十七年七月二十四日匯款六
    萬元、九十八年三月十六日匯款二萬元、九十八年四月二十
    三日匯款二萬元、九十八年五月二十五日匯款二萬元）、被
    告陳茂德之手記帳資料影本等件供參（參見九十八年度調偵
    字第八二四號偵卷第七十—七八頁、本院九十九年度易字第
    二五號卷卷一第八六頁），用以證明被告己○○確有向被告
    陳茂德借款，嗣後分期匯款返還之情事；被告庚○○與被告
    張林秋香二人於偵審中亦均堅詞證述其二人有如上所辯被告
    庚○○自六十多年間之幼時起即有陸續接受被告張林秋香各
    方面金錢需求之經濟援助一情，並提出被告庚○○辦理繼承
    費用計算資料、臺灣省臺北縣三重地政事務所於八十八年九
    月間開立之罰鍰十六萬一千六百四十元收據、該所於八十八
    年九月二十三日開立之八千二百四十二元規費徵收聯單、財
    政部臺灣省北區國稅局八十三年度遺產稅繳款書等件供參（
    參見九十八年度調偵字第八二四號偵卷第六五—六九頁），
    用以證明被告庚○○確有借款需求之情事。雖被告乙○○等
    人於偵審中各自就確切之借款時間、地點、各次借款金額、
    各次借款方式及相關借款細節於陳述中尚有出入或不甚明確
    之情事，然衡諸社會常情以觀，被告乙○○與被告癸○○○
    、被告乙○○與被告張金蓮、張金英、另案被告游景屘、被
    告己○○與被告陳茂德、被告庚○○與被告張林秋香等人間
    或為至親關係、或為好友關係，此等彼此至親或好友間於借
    貸之際，因關係密切或多年來往互相信任未要求書立借據而
    僅以口頭約定之情形實所在多有，且被告庚○○與被告張林
    秋香間對於被告庚○○自幼時起接受被告張林秋香各方面金
    錢需求之經濟援助而將之認知轉化為債權債務關係亦未有違
    人情之常，又被告乙○○等人如各自上述之債權債務陸續往
    來借貸關係如已長達十餘年或將近二、三十餘年之久，更難
    苛求被告乙○○等人確可明確交代每次確切之借款時間、地
    點、每次借款金額、每次借款方式及相關借款等細節，否則
    被告乙○○等人如為虛構虛偽債權，遠自可由九十年八、九
    月間設定登記各該最高限額抵押權時，近至九十六年一月二
    十六日起之告訴人丙○○等人提起本件告訴時，相互串通合
    謀勾勒一完整之債權債務往來關係或預先擬妥相關證據資料
    以應付訴訟所需即可，實無需於歷次偵審中仍均堅詞互有債
    權債務關係但卻又於各自陳述中互有出入或不甚明確之情事
    ，且觀之被告乙○○等人所提出之前開書證等證據資料亦顯
    示渠等所述尚屬非虛，否則又何以被告乙○○有書立借據予
    被告張金蓮，然卻未書立借據予被告張金英？被告己○○又
    何以自九十四年間起至九十八年間需多次匯款予被告陳茂德
    ？此皆非相互勾串合謀一虛偽債權所得呈現之形態！準此，
    反適足徵被告乙○○等人所述各自互有上述年代久遠、陸續
    借貸，但因無書立較為明確之書面資料而可清楚交代各次借
    貸之債權債務關係一情，反較符合人情之常。
  (二)再者，被告乙○○為被告癸○○○、張金蓮、張金英所設定
    登記者為同一順位之八百萬元之最高限額抵押權，被告癸○○○為八分之六、被告張金蓮為八分之一、被告張金英為八
    分之一，存續期間自九十年九月十七日起至一百年九月十六
    日止，違約金依照各個契約約定；被告乙○○為另案被告游
    景屘間所設定登記者為一百五十萬元之最高限額抵押權，存
    續期間自九十四年五月四日起至九十五年五月三日止，違約
    金依照各個契約約定；被告己○○、戊○○、甲○○及辛○○○為被告陳茂德所設定登記者為五百萬元之最高限額抵押
    權，存續期間不定期限，違約金依照各個契約約定；被告庚○○與被告張林秋香間所設定登記者為五百萬元之最高限額
    抵押權，存續期間自九十年九月十七日起至一百年九月十六
    日止，違約金依照各個契約約定，此有系爭土地之土地登記
    第二類謄本等件在卷可參（參見九十六年度他字第一二九二
    號偵卷第二五—二六頁正、反面），復觀之為被告乙○○等
    人設定前述最高限額抵押權之代書即證人蔣建原於本院審理
    中結證述：為被告癸○○○、張金蓮、張金英三人我記得是
    照比例設定，例如分成八等分，看他們的比例是多少，三個
    人加起來總共設定最高限額八百萬元。被告乙○○與游景屘
    二人當初有為了最高限額抵押權設定的金額吵了一陣子，債
    務人有質疑他沒有借那麼多錢，為什麼要設定那麼高的金額
    ，可是債務人又沒有錢還債權人，債務人就沒輒了等語（參
    見本院九十九年度易字第二五號卷卷二第七、九—十頁）。
    準此，衡諸最高限額抵押權之定義及相關權利義務內容等立
    法已為我國民法物權編所得納入規範（參照民法第八八一條
    之一至第八八一條之十七），而最高限額抵押權之定義即係
    謂債務人或第三人提供其不動產為擔保，就債權人對債務人
    一定範圍內之不特定債權，在最高限額內設定之抵押權，且
    最高限額抵押權之設定金額一定高於實際借貸金額，因為必
    須預留違約金或欠繳利息之損失。又在銀行業實務上，辦理
    不動產最高限額抵押權設定，一般以借款金額加二成為設定
    金額（參照〈台灣銀行業實務〉，林宜學著，宏典文化出版
    ），而民間私人借貸為保障債權人權益經雙方同意參照此一
    銀行界實務以借款金額加二成為最高限額抵押權之設定金額
    亦屢見不鮮，而難認有何違背常理之處，是以被告乙○○為
    被告癸○○○、張金蓮、張金英所設定者，被告己○○為被
    告陳茂德所設定者、被告庚○○為被告張林秋香所設定者，
    已如前開所述，顯均難認有何嚴重違背常理之處，且被告乙○○為被告癸○○○、張金蓮、張金英所設定，被告庚○○
    為被告張林秋香所設定之該等最高限額抵押權之存續期間均
    至一百年九月十六日始為屆滿，雙方本可在此一期限屆滿前
    在最高限額抵押權設定金額範圍內陸續產生借貸關係，以應
    債務人一方之需，更可避免每次借款即需設定一般抵押權、
    每次還款後又需塗銷一般抵押權之繁瑣，待約定之存續期限
    屆滿始確定其債權即可。而被告己○○為被告陳茂德所設定
    之最高限額抵押權雖存續期限未定，然雙方既未最後確定債
    權，其二人所為設定理由亦應如前述。又被告乙○○為被告
    游景屘所設定者，參以非經檢察官列為被告而身處客觀情狀
    之證人蔣建原上開所述，顯然係債權人即另案被告游景屘要
    求債務人即被告乙○○需如此設定，被告乙○○因該時無錢
    還款，故不得不應允，可認並非被告乙○○主動要求設定如
    此高於借款金額十五萬元之最高限額抵押權設定金額。綜上
    ，當可認被告乙○○等人前揭所述被告乙○○與被告癸○○○間、被告乙○○與被告張金蓮間、被告乙○○與被告張金
    英間、被告乙○○與被告游景屘間、被告己○○與被告陳茂
    德間、被告庚○○與被告張林秋香間互有債權債務關係，而
    被告戊○○、甲○○相信被告己○○所言而各將其對系爭土
    地各自持分交由被告己○○全權處理一節，均尚屬可信，故
    渠等再以此一各該債權債務關係為基礎，而各以債務人乙○○等人之系爭土地未經告訴人丙○○等人聲請法院准予假扣
    押部分之持分，先後設定最高限額抵押權予被告陳茂德、張
    林秋香、癸○○○、張金蓮、張金英及游景屘等人，均難認
    有何使地政事務所承辦公務員登載不實之情事。
  (三)綜上所述，足認被告乙○○等人前揭所辯，尚均屬可採。從
    而，被告乙○○與被告癸○○○間、被告乙○○與被告張金
    蓮間、被告乙○○與被告張金英間、被告乙○○與被告游景
    屘間、被告己○○與被告陳茂德間、被告庚○○與被告張林
    秋香間，既互有債權債務關係，而被告戊○○、甲○○相信
    被告己○○所言而各將其對系爭土地各自持分交由被告己○○全權處理，渠等再以此一各該債權債務關係為基礎，而各
    以債務人乙○○等人之系爭土地未經告訴人丙○○等人聲請
    法院准予假扣押部分之持分，先後設定最高限額抵押權予被
    告陳茂德、張林秋香、癸○○○、張金蓮、張金英及游景屘
    等人，均難認有何使地政事務所承辦公務員登載不實之情事
    ，自均難認被告乙○○等人有何公訴意旨所指涉犯使公務員
    登載不實罪之犯行。是本件公訴意旨所認被告乙○○等人涉
    犯使公務員登載不實罪嫌所憑之證據，均未達通常一般人均
    不致有所懷疑，而得以確信其為真實之程度。此外，本院復
    查無其他積極證據足資證明被告乙○○等人有何公訴意旨所
    指涉犯使公務員登載不實之犯行，揆諸前揭法條及判例意旨
    說明，被告乙○○等人之犯行洵難認定，自不能證明被告乙○○等人犯罪，依法均應為無罪判決之諭知，以昭審慎。
據上論斷，應依刑事訴訟法第三百零一條第一項，判決如主文。
本案經檢察官蘇振文到庭執行職務。
中    華    民    國    99    年    8     月    20    日
                  刑事第六庭    審判長法  官  胡堅勤
                                      法  官  盧軍傑
                                      法  官  林家賢
上列正本證明與原本無異。
如不服本判決，應於判決送達後十日內，向本院提出上訴書狀，
並應敘述具體理由；其未敘述上訴理由者，應於上訴期間屆滿後
二十日內向本院補提理由書（均須按他造當事人之人數附繕本）
「切勿逕送上級法院」。
                                      書記官  林政良
中    華    民    國    99    年    8     月    20    日
   ┌────────────────────────┐
   │98年度調偵字第824號起訴書附表                   │
   ├──┬────┬────┬────┬──────┤
   │編號│債務人  │抵押權人│抵押權登│抵押權設定之│
   │    │        │        │記日期  │權利範圍    │
   ├──┼────┼────┼────┼──────┤
   │ 一 │辛○○○│陳茂德  │90/8/23 │系爭土地之  │
   │    │己○○  │        │        │3530/40000  │
   │    │戊○○  │        │        │            │
   │    │甲○○  │        │        │            │
   ├──┼────┼────┼────┼──────┤
   │ 二 │庚○○  │張林秋香│90/9/20 │系爭土地之  │
   │    │        │        │        │4445/40000  │
   ├──┼────┼────┼────┼──────┤
   │ 三 │乙○○  │癸○○○│90/9/24 │系爭土地之  │
   │    │        │        │        │444/4000    │
   ├──┼────┼────┼────┼──────┤
   │ 四 │乙○○  │張金蓮  │90/9/24 │系爭土地之  │
   │    │        │        │        │444/4000    │
   ├──┼────┼────┼────┼──────┤
   │ 五 │乙○○  │張金英  │90/9/24 │系爭土地之  │
   │    │        │        │        │444/4000    │
   ├──┼────┼────┼────┼──────┤
   │ 六 │乙○○  │游景屘  │94/5/10 │系爭土地之  │
   │    │        │        │        │444/4000    │
   └──┴────┴────┴────┴──────┘

司法院資訊處製作；財團法人民間司法改革基金會備份。
